【裁判字號】    96,易,541
【裁判日期】    970130
【裁判案由】    偽造文書等
【裁判全文】
臺灣臺北地方法院刑事判決               96年度易字第541號
公  訴  人  臺灣臺北地方法院檢察署檢察官
被      告  甲○○○○○○○○.
選任辯護人  曹大誠律師
上列被告因偽造文書等案件，經檢察官提起公訴（95年度偵字第
24123、24455號），本院判決如下：
    主  文
甲○○○○○○○○ ○○○○○○○○○ ○○○○○○○ 連續行使偽造私文書，足以生損
害於公眾及他人，處有期徒刑肆月，如易科罰金以銀元佰元即
新臺幣玖佰元折算壹日，減為有期徒刑貳月，如易科罰金以銀元
佰元即新臺幣玖佰元折算壹日，扣案如附表所示之物均沒收；
又連續意圖為自己不法之所有，而侵占自己持有他人之物，處有
期徒刑壹年，減為有期徒刑陸月，如易科罰金以銀元佰元即新
臺幣玖佰元折算壹日；又連續意圖散布於眾，而指摘足以毀損他
人名譽之事，處有期徒刑參月，如易科罰金，以銀元佰元即新
臺幣玖佰元折算壹日；減為有期徒刑壹月又拾伍日，如易科罰金
，以銀元佰元即新臺幣玖佰元折算壹日。應執行有期徒刑捌月
，如易科罰金以銀元佰元即新臺幣玖佰元折算壹日，扣案如附
表所示之物均沒收，並於刑之執行完畢或赦免後，驅逐出境。
    事  實
一、緣甲○○○○○○○○ ○○○○○○○○○ ○○○○○○○（下稱ANGELIQUE）受丁○○（另聲請簡易判決處刑）非法雇用，自民國93年07月間某
    日起至94年11月中旬止，利用ANGELIQUE 每星期至臺北市中
    山區○○○路○段51號之聖多福天主教堂之機會，以月息6分
    之代價，由丁○○出資，ANGELIQUE 負責收款及放款予同為
    菲律賓籍外勞之OJERIO ANNABEL TANALIGA（以下稱OJERIO
    ）、丙○○○○○○ ○○○○○○、乙○○ ○○○○等多人，所得利息月息6 分
    由丁○○及ANGELIQUE各分得二分之一，詎ANGELIQUE竟基於
    意圖為自己不法所有之概括犯意，連續將上開OJERIO等借款
    人所交付用以歸還丁○○借款之款項共計新臺幣（下同）1,
    132,000元（起訴書誤載為288萬元）侵占入已，致丁○○受
    有損害。嗣於94年11月間ANGELIQUE 因親人亡故欲返鄉奔喪
    ，為得以再度來臺工作，ANGELIQUE 與丁○○遂共同基於行
    使使公務員登載不實文書、行使偽造私文書之概括犯意聯絡
    ，由ANGELIQUE 先以自首被遣返之方式，於94年11月17日返
    回菲律賓，再以冒用其胞姐「PASCO NENET MIQUIABAS 」之
    姓名、出生證明等資料，黏貼ANGELIQUE 照片方式，向菲律
    賓外交部申辦護照，致該部陷於錯誤，發出內容不實、號碼
    為SS0000000號之菲律賓護照予ANGELIQUE，並在該護照得持
    照人欄，偽簽「PASCO NENET MIQUIABAS」之署押1枚，表示
    是菲律賓國給予其國民「PASCO NENET MIQUIABAS 」護照等
    意思（以上偽造文書部分，我國無審判權），ANGELIQUE 隨
    即持該內容不實之護照向我國駐馬尼拉經濟文化辦事處人員
    申請停留簽證，致使不知情之上開承辦核發簽證職務之我國
    公務員誤以為是「PASCO NENET MIQUIABAS 」本人申請來臺
    ，而據以核發簽證號碼為095MNL007740號之中華民國簽證，
    並黏貼於上開護照內頁，而將此不實事項黏貼於職務上所掌
    之公文書，ANGELIQUE旋於95年2月20日由菲律賓入境臺灣，
    持前開偽造持照人簽名之「PASCO NENET MIQUIABAS 」護照
    連同上開簽證，提出與我國臺灣桃園國際機場管理入境之證
    照檢查人員而行使，使不知情之承辦管理外國人出入境之公
    務員誤為是「PASCO NENET MIQUIABAS 」本人，而輸入於外
    籍人士入出境資料電腦檔案，將前揭不實事項登載於職務上
    所掌之旅客入出境紀錄表上，並據以在上開護照上加蓋入境
    日期章戳，准許假冒「PASCO NENET MIQUIABAS」名義之ANG
    ELIQUE入境，足以生損害於「PASCO NENET MIQUIABAS 」及
    航警局對外籍人士入出境管理登記之正確性。嗣ANGELIQUE
    入境後，冒用「PASCO NENET MIQUIABAS 」名義出具證件保
    管委託書，表示委託仲介即民生國際企業有限公司之王天賜
    保管護照之意思，並持之向王天賜行使，足生損害於王天賜
    ，復於95年2月27日冒用「PASCO NENET MIQUIABAS」名義出
    具委託書，表示委託周法蓮辦理外僑居留證之意思，並持之
    向周法蓮行使，足生損害於周法蓮，不知情之周法蓮遂持該
    前開護照向臺北縣政府警察局辦理外僑居留證，致該管公務
    員將不實之「PASCO NENET MIQUIABAS 」年籍資料登載於職
    務上所掌之公文書，並據以核發外僑居留證，足以生損害於
    我國駐馬尼拉臺北經濟文化辦事處對停留簽證核發管理之正
    確性、內政部警政署入出境管理局對於管理外國人入出境之
    正確性及臺北縣政府警察局對於外僑在臺居留管理業務之正
    確性。又ANGELIQUE於入境臺灣後，丁○○因無法收回借款
    ，而對ANGELIQUE起疑，乃向ANGELIQUE催討前揭借款，ANGE
    LIQUE竟於95年3月間，另意圖散布於眾基於妨害名譽之概括
    犯意，向借款之OJERIO等外勞指摘「其雇主丁○○有另外一
    個男人、是一位笨女人、不講理、瘋狂」、「丁○○在ANGE
    LIQUE 清理窗戶時說『如果你現在跳下去的話，我會很高興
    』」等足以毀損丁○○名譽之言語於各該債務人間，欲以此
    方式使尚未還款之債務人繳交欠款，以應付丁○○之催討。
二、案經丁○○告訴及臺北市政府警察局大安分局報告臺灣臺北
    地方法院檢察署檢察官偵查起訴。
    理  由
一、按被告以外之人於審判外之陳述，雖不符前四條之規定，而
    經當事人於審判程序同意作為證據，法院審酌該言詞陳述或
    書面陳述作成時之情況，認為適當者，亦得為證據。當事人
    、代理人或辯護人於法院調查證據時，知有第159條第1項不
    得為證據之情形，而未於言詞辯論終結前聲明異議者，視為
    有前項之同意。刑事訴訟法第159條之5定有明文。查被告AN
    -GELIQUE及其辯護人對於下列本判決所引用之被告以外之人
    於警詢、偵查中之陳述，均未爭執其證據能力，並同意作為
    證據，本院審酌其作成時之情況，認為並無不適當之情事，
    均得作為證據，合先敘明。
二、訊據被告ANGELIQUE 對於前揭偽造文書之事實坦承不諱，惟
    矢口否認有何侵占及誹謗犯行，辯稱：
  (一)被告是從87年來台工作，但因受到雇主的虐待而逃跑，變成
    非法的外勞，就到處打零工，因為打零工的關係而認識告訴
    人丁○○，一開始彼此關係很好，所以告訴人就問被告是否
    願意幫她把錢借給在臺灣的菲律賓人，從此開始了被告作一
    個中間人把告訴人錢借給菲律賓人，但是由於被告是非法的
    身分，很擔心被抓，所以在告訴人的慫恿之下，被告就這樣
    回去換個名字再來，在被告回菲律賓同時也邀請告訴人到家
    裡玩，這時告訴人瞭解在菲律賓有巫術，聊天之間，告訴人
    表示她跟婆家關係不好，希望被告介紹巫術殺害告訴人的婆
    婆等人，被告當然不能答應，為此告訴人不高興，回台後二
    人關係惡化，告訴人馬上要求所有借錢人把錢還回來，但這
    是辦不到的事情，因這些借錢的人都是因為經濟上有困難才
    借錢，可是告訴人一直要求還款很急，甚至直接找那些借錢
    的人，最後還提出告訴，造成這些借款人知道她們二人關係
    惡化後，乾脆不還錢，被告並無收回來的錢還沒有還給告訴
    人，因為很多人都還沒有還錢，所以被告沒有辦法將錢還給
    告訴人，被告無侵占之行為。如果被告有拿那些錢的話，就
    不會再回臺灣了。
  (二)被告從來沒有說過誹謗告訴人的言語，也懷疑到庭證述被告
    有誹謗告訴人之證人，是受到告訴人的慫恿而做了不實的證
    言等語。
三、偽造文書部分：被告於前揭時地偽造文書等事實，業據被告
    於警詢、偵查、本院準備程序及審理時坦承不諱，核與證人
    丁○○於本院之證述情節相符，復有被告偽造入境之護照及
    身分證明資料影本、臺北市政府95年05月23日北市勞二字第
    09533517400號函、證件保管委託書（分別95年度他字第427
    0號卷第47至50頁）、PASCO NENET MIQUIABAS居留證、被告
    個別資料查詢及外勞居留資料、PASCO NENET MIQUIABAS 外
    勞居留資料查詢及個別資料查詢各1份（95年度偵字第24455
    號卷第35至41頁）、96年01月17日臺北地檢署檢查事務官室
    公務電話紀錄1 份（95年度偵字第24455號卷第74頁）、PAS
    CO NENET MIQUIABSAS 申請外僑居留證書相關資料及外僑居
    留查詢各1 份、委託書（分別本院卷第19至26頁）、PASCO
    NENET MIQUIABSAS入出境紀錄表1 份（本院卷第41至42頁）
    、外交部函送本院護照正本及外僑居留證正本各1 份（本院
    卷第79頁）在卷可資佐證，足認被告之自白與事實相符。是
    被告前揭偽造文書犯行，洵堪認定。
四、侵占部分
  (一)證人即告訴人丁○○於本院審理時具結證稱：「我與被告認
    識二年多，是因為當庭後面的同事住我家，我還有另一個家
    是在同址的對面，我同事看我每天打掃辛苦，就跟我說有一
    個菲律賓的女傭幫他的朋友打掃很不錯，可以介紹給我，於
    是他就把我的電話給了被告，被告就打電話給我說可不可以
    來我們家打掃，我問我同事她為什麼可以出來打掃，我同事
    說被告是合法的，因為她的雇主長期在國外，所以可以出來
    打零工，並非我一開始就知道她是非法的，之後因為被告表
    現很好，知道我有同情心，就說了一堆故事，包括他的家人
    得癌症，剛剛證人的女兒是瘋子、精神病，很可憐，問我願
    不願意借錢給一些菲律賓人，我說這樣子不好，他們怎麼還
    我錢，被告說不會，他們會給我利息，我說利息多高，被告
    說在教會那邊也有人借錢，利息都是百分之十，我說這樣太
    高了，而且一開始我說我沒有那麼多錢，要借多少，她說只
    要五萬元就好，一直跟我說只要借月息百分之六就好，而且
    是作善事，我問她為什麼這些人不跟他們的雇主借，她說臺
    灣人都很壞，雇主不可能先預支薪水給這些人，且這些菲律
    賓人有些是臨時有急用，就跟我講有些人的在菲律賓出車禍
    ，需要醫藥費，我因此答應，第一次交給被告款項好像是在
    93年3、4月間，我問她我如何把錢拿回來，她說會幫我，要
    我相信她，所以我就陸陸續續開始把錢交給她，被告一直說
    我是在幫他們。所有的款項現金，都是被告來打掃的時候在
    家裡交給她的，我每次交付錢給被告時，她寫今天給她多少
    錢的總額，底下要我簽名，並沒有借款人的名字，我不知道
    她借給誰，我只知道我給她多少錢，被告跟我拿錢時，就說
    誰很可憐，隨便講一個名字，說需要多少錢。是被告後來回
    來時，我跟她要錢，她就在仲介的指示下跑去菲律賓辦事處
    ，她留了一大堆資料在我住處對面的另一個家，她一個人住
    在那裡，我才找到了所有她寫的字據，被告自己有留下借款
    人的明細，但是上面並沒有電話。利息部分被告跟我各拿百
    分之三。因為95年時我全家有去被告家，看到她們家非常漂
    亮，被告還在她的親戚面前說我拿錢給她，去借錢給菲律賓
    人，也就那個時候，我才知道自己受騙，後來回臺灣，我才
    開始去被告房子找這些借據，有一天即95年05月，我接到一
    通電話，是OJERIO打來的，她問『被告說一直要我們還錢，
    可是我們已經還很多了，她到底有無把錢給你』，我說沒有
    ，OJERIO跟我說，她已經還了大部分的錢，根本沒有再欠多
    少錢。我這些借出的款項，沒有從被告這邊收回，因為每次
    她還我錢的時候包括利息，但只有拿利息的錢給我看，她說
    這是這個月的利息，但是她會說誰還需要借錢，又再把這個
    錢從我這邊拿回去，還要我再加錢進去，後來有拿回來一些
    是在她第二次回來的時候，大概還我了三十幾萬，被告目前
    還欠我，二百多萬元。（提示95年他字第4270號卷第31、32
    頁）這明細是被告給我簽的，他拿多少錢走就寫在上面，在
    32頁的總數是288 萬元，這些是被告寫的，簽名是我簽的。
    （提示95年他字第4270號卷第32頁以下）這些東西是那些菲
    律賓人來找我，他們幫我寫下來的證詞，這些菲律賓人是OJ
    ERIO幫我找到的。被告在投案之前，沒有跟我說過願意讓這
    些借款人提供擔保，以免以後無法回收，被告在被遣返之前
    ，我沒有跟她作總結算，她說不用擔心，會找三個人幫我收
    錢，一再保證她一定會回來。我寫一篇文章，那是教會裡面
    的小姐教我的，因為被告不還我錢，我要他們直接把錢還給
    我，我意思是被告不還我錢，我要他們直接把錢還給我。在
    被告第一次要回菲律賓時，我有想過要跟她做一個結算，可
    是她忽然哭著說她叔叔去世，要回去奔喪，還有一塊地要過
    戶沒有錢，要我再跟先生拿錢給她，並保證會找人把錢要回
    來。（提示95年他字第4270號卷第2、3、58、59頁、偵卷第
    10、11頁）我以前所述都沒有錯。（提示95年他字第4270
    號卷第18至30頁）我所提出的存摺是我用提款機提款給被告
    的，不包括存入部分。偵卷第50頁是OJERIO他們的借款明細
    ，字據在31頁以下。」等語（見本院96年10月31日審判筆錄
    ）綦詳。
  (二)證人OJERIO於本院審理時具結證述：「我是因要借錢才認識
    被告，是從我的表妹也就是被告的朋友這邊得到借錢的訊息
    。大概從94年04月間開始跟被告借錢，除了我自己外，我的
    朋友也有跟被告借錢，我會幫我的朋友跟被告借錢，我會將
    款項收取好後再交給被告，如果我的朋友無法還錢的話，我
    要負責，我的朋友有還利息的話，我就要將利息交給被告。
    我自己是借了1次5萬元，我幫過50人跟被告借錢，我自己的
    部分已經返還了，也有幫部分的朋友還了錢，總數借了1,52
    7,000元，還了1,477,000元，是只有本金的部分，是從2005
    年2月到8月，是透過一個月一個月的方式償還的，最後一次
    還錢給被告是95年06月，被告在菲律賓辦事處時，跟我說每
    個人加起來還需要還她23萬元。（提示偵卷第49至69頁）這
    些東西是我寫的，跟被告借錢時沒有立字據，但還錢時，我
    有將借款人及借款的金額等明細交給被告，她就帶走了，有
    一次我問她，被告有無將錢、明細交給老闆，她說有，但是
    事實上，被告並沒有將明細交給老闆，而是將明細留在她的
    住處，在被告跑掉了以後，我有打電話給告訴人確認被告是
    否真的跑掉了，那時告訴人告訴我是的。被告的老闆將這些
    明細給我看，問我這些是什麼，我說是我做的，老闆說這些
    錢並沒有交給她，不過我之前問過被告，被告說都有將錢交
    給老闆。（提示95年他字第4270號卷第33、34頁）這些是我
    寫的，是因我發現交給被告的錢，被告並沒有交給老闆，我
    借錢是為了我個人的目的，但是我發現被告卻跟告訴人說，
    是因為我父親生病了，可是我並沒有說這些話，當我要跟被
    告借錢時，她都說可以，每次我朋友需要借錢時，我替他們
    借錢，需要擔保，我問被告說有沒有跟告訴人更新借款的數
    額，被告都說有，可是告訴人並不知道誰跟她借錢，沒有紀
    錄，被告跟我說有把借款人的姓名建立在電腦裡，被告知道
    誰有還錢。被告後來要求我立即還錢，說告訴人請了會計師
    ，要求被告馬上還錢，不需要利息，只要還本金，我為了要
    把事實講出來，才寫了這紙聲明，因為我有還錢，被告卻說
    我吞了錢。我是在95年05月跟老闆認識，找那些還錢的人，
    我知道老闆的電話，是因為被告曾經跟老闆住過，被告曾經
    用老闆家的電話打我的手機，我打電話給老闆確認被告是否
    還在那裡，是否跑到菲律賓辦事處，但被告老闆說她跑走了
    。我跟老闆談話的內容是有關收據、錢，因為有談到被告將
    錢再借出去給其他人，那個錢來自於被告的老闆。告訴人沒
    有要求我作對被告不利的指證，再我給好處。」等語（見本
    院96年10月31日審判筆錄）明確。
  (三)證人丙○○○○○○ ○○○○○○於本院審理時具結證稱：「我與被告是
    朋友，也認識OJERIO，有跟被告的老闆丁○○借過錢，是跟
    被告借的，金額是一萬元，大概一個月後就還款交付給被告
    ，被告有說是她老闆的錢。被告的老闆沒有要求我作對被告
    不利的事情，並給我好處。」等語（見本院96年10月31日審
    判筆錄）。
  (四)證人乙○○ ○○○○於本院審理時具結證述：「認識被告，因當時
    我的女兒在唸大學要考試，我需要錢付學費，有向被告借過
    錢，已還清，不認識告訴人丁○○，丁○○有打過一次電話
    給我，說『我是被告的雇主，你跟我借了3萬3千元，被告已
    經逃跑了。』我回答蕭小姐說我沒有跟你借錢，我是跟被告
    借的錢，蕭小姐又跟我講很多不利被告的話，我只記得蕭小
    姐她說被告逃跑了，跟她借了錢沒有還，蕭小姐那時說了很
    多，但是我沒有很注意聽，講壞話的部分沒有很刻意的記。
    我借了大概是3、4次，我只記得第一次借了2 萬元，最後一
    次借5萬元，中間的記不清楚，我只記得最後一次付的錢是5
    萬元，月息是六分，其他記不清楚，有時候前帳會剩一點點
    ，就在下一次還款時加上去，連同利息一同還給被告。我問
    被告錢怎麼來的，被告說跟她的雇主蕭小姐有生意往來，這
    錢由她的雇主來的。我記得被告告訴我，她已經還給她雇主
    ，其他的部分，因為跟我沒有關係，所以我就沒有去探究。
    第一次借錢大概是2、3年前的12月，我最後一次還錢是3 月
    ，被告回來臺灣之後，我記得是還了5 萬元，因為那是一筆
    很大的金額，所以我記得。」等語（見本院97年1月9日審判
    筆錄）。
  (五)此外，復有告訴人所提領金額交付被告之部分存摺影本、被
    告親筆書寫之告訴人交付金額累計表、菲律賓證人書面證述
    影本（95年度他字第4270號卷第11至42頁）、證人OJERIO之
    紀錄（95年度偵字第24455 號卷第50至69頁）、被告提出經
    手借出款項一覽表、OJERIO經手出借款項一覽表、照片1 幀
    及帳單影本3紙（本院卷第52至60頁）在卷可資佐證。
  (六)綜上所述，堪認被告確有將借款人返還之款項侵占入己之犯
    行，又證人OJERIO證述已返還被告1,477,000 元，被告亦證
    述證人乙○○ ○○○○ 有返還50,000元，總計為1,527,000元，然
    被告事後雖返還告訴人39萬5千元，故被告侵占之金額為1,1
    32,000元，另被告辯稱總借貸金額288萬元中，其部分有2百
    餘萬元尚未收回等語，經查並無積極證據證明所有之借款人
    均已還款，告訴人及前述證人亦均無法確定所有之借款人均
    已還款，故超出1,132,000 元部分，尚難認被告有侵占犯行
    ，公訴意旨認侵占金額為288 萬元，容有未洽，應予更正，
    併此敘明。
五、誹謗部分
  (一)證人即告訴人丁○○於本院審理時具結證稱：「95年05月間
    OJERIO來找我，我才知道被告在外面誹謗我，並且用我的名
    字恐嚇那些菲律賓人說我會把他們送去警察局，如果他們不
    還錢的話，可是OJERIO跟我說，她已經還了大部分的錢，根
    本沒有再欠多少錢。被告再回來後知道我要她還錢，她就一
    天到晚去教堂的地下室跟還欠她錢的人，說我瘋掉了，而且
    還有外遇等。（提示95年他字第4270號卷第32頁以下）這些
    東西是那些菲律賓人來找我，他們幫我寫下來的證詞，這些
    菲律賓人是OJERIO幫我找到的。」等語（見本院96年10月31
    日審判筆錄）。
  (二)證人OJERIO於本院審理時具結證述：「當被告第一次要求還
    錢，就是她要跑掉的那時候，從95年03月在中山北路的聖多
    福教堂被告跟我說她老闆要求她錢還，她說不瞭解她的老闆
    為什麼要這麼做，也許是她老闆瘋了，或許她老闆有另外一
    個男人，被告也持續跟她朋友一個接著一個講，因我的阿姨
    跟我講過，是被告跟我阿姨說的，被告所說告訴人的壞話當
    中，有包括告訴人是笨女人，不講理，被告在清理窗戶時，
    老闆說『如果你現在跳下去的話，我會很高興』。」等語（
    見本院96年10月31日審判筆錄）。
  (三)證人丙○○○○○○ ○○○○○○於本院審理時具結證稱：「沒有聽過被
    告在任何場所說她他老闆是笨女人，有外遇，也有無聽過其
    他的菲律賓人說被告的老闆是笨女人，有外遇，有跟被告的
    老闆丁○○交談過，是在老闆汀州路的房子，是被告帶我們
    去的，談有關借錢的問題。被告的老闆沒有要求我作對被告
    不利的事情，並給我好處。」等語（見本院96年10月31日審
    判筆錄）；及證人乙○○ ○○○○於本院審理時具結證述：「蕭小
    姐跟我講很多不利被告的話，我只記得蕭小姐她說被告逃跑
    了，跟她借了錢沒有還，蕭小姐那時說了很多，但是我沒有
    很注意聽，講壞話的部分沒有很刻意的記。」等語（見本院
    97年1月9日審判筆錄）。惟上開二名證人未聽聞被告之誹謗
    告訴人之言語，亦無法因此認定被告無誹謗之犯行。
  (四)據上所述，被告誹謗犯行，事證明確，應予依法論科。
六、刑法於94年2月2日修正公布，並於95年7月1日施行，而行為
    後法律有變更者，適用行為時之法律。但行為後之法律有利
    於行為人者，適用最有利於行為人之法律，新法第2條第1項
    定有明文。經查：
  (一)修正前刑法第33條第5款規定罰金為1元以上，即新臺幣3元
    以上，修正後刑法第33條第5款將罰金刑修正為：「新臺幣1
    千元以上，以百元計算之」，法定罰金刑之最高額雖未有變
    動，惟最低額已提高為新臺幣1千元以上。經比較新舊法結
    果，認適用被告行為後之新法規定，對被告並非較為有利。
  (二)被告行為後，刑法第55條後段之牽連犯規定亦於94年1月7日
    經刪除，並於95年7月1日施行。是於新法修正施行後，被告
    所為行使偽造私文書犯行、行使使公務員登載不實文書犯行
    、入出國及移民法第54條犯行，即須分論併罰。比較新舊法
    之規定，修正後之規定對於被告較為不利，自應適用行為時
    且較有利於被告之法律，即刑法第55條後段之規定，從較重
    之一罪予以論處。
  (三)刑法第56條連續犯之規定業經刪除，被告之數犯罪行為，於
    新法施行後，應予分論併罰。此刪除雖非犯罪構成要件之變
    更，但顯已影響行為人刑罰之法律效果，自屬法律有變更，
    依修正後刑法第2條第1項規定，比較新、舊法結果，仍應適
    用較有利於被告之行為時法律即舊法論以連續犯。
  (四)舊法第51條第5 款原規定「宣告多數有期徒刑者，於各刑中
    之最長期以上，各刑合併之刑期以下，定其刑期。但不得逾
    20 年」，新法第51條第5款已修正為「宣告多數有期徒刑者
    ，於各刑中之最長期以上，各刑合併之刑期以下，定其刑期
    。但不得逾30年」，新舊法比較結果，以舊法第51條第5 款
    之規定，較有利於被告。
  (五)基上，綜合被告全部罪刑之結果而為比較及新法第2條第1項
    之規定，應適用舊法對被告較為有利。
七、按我國駐外商務單位，既經政府授權辦理入境簽證，在此權
    限內所為之行為，即具公務員身分，被告以不實之事項使之
    登載於其職務上所掌之公文書，係使公務員為不實之登載（
    最高法院72年度臺上字第6794號判決要旨參照），且依刑法
    第5條第5款之規定，應有我國刑法之適用。次按入出國及移
    民法於88年05月21日經總統公布，同年月23日生效，該法就
    未經許可出入境，依該法第54條規定論處，雖與國家安全法
    第6 條之法定刑度相同，惟此為法規競合，此觀之入出國及
    移民法第1 條之立法意旨自明，是依後法優於前法之原則，
    應適用入出國及移民法第54條論處。故核被告所為，係犯刑
    法第335條第1項之侵占罪、刑法第310條第1項之意圖散布於
    眾而指摘足以毀損他人名譽之事罪、刑法第216條、第214條
    之行使使公務員登載不實文書罪、刑法第216條、第210條之
    行使偽造私文書罪、入出國及移民法第54條之未經許可入出
    國罪。其利用不知情之周法蓮辦理外僑居留證而使公務員登
    載不實，為間接正犯。被告偽造PASCO NENET MIQUIABAS 之
    署押後，用以偽造附表編號3、4所示之證件保管委託書、委
    託書之私文書持以行使，其偽造署押之行為係偽造私文書之
    部分行為，偽造私文書之低度行為復為行使偽造私文書之高
    度行為所吸收，又其使公務員為不實登載文書之低度行為，
    應為行使之高度行為所吸收，均不另論罪。其行使使公務員
    登載不實文書、行使偽造私文書、未經許可入出國罪名，有
    方法結果之牽連關係，依修正前刑法第55條之規定，應從重
    之行使偽造私文書罪處斷。又其先後多次行使偽造私文書、
    侵占行為、指摘足以毀損他人名譽之事之行為，均時間緊接
    ，方法相同，均各觸犯構成要件相同之罪名，顯皆係基於概
    括犯意反覆為之，均為連續犯，依刑法第56條之規定，各以
    一罪論。另其所犯上開各罪，犯意個別、行為互殊，應予分
    論併罰。
八、爰審酌被告因非法停留無法再度來台工作，為期順利入境我
    國之犯罪動機，竟冒用PASCO NENET MIQUIABAS 申請護照、
    簽證，進而申請外僑居留證等，所為對我國入出國管理及被
    害人PASCO NENET MIQUIABAS 之危害性，及侵占告訴人之金
    額達113萬2千餘元，以及誹謗行為對告訴人所造成之損害，
    與犯後坦承偽造文書犯行，否認侵占和妨害名譽犯行之態度
    ，及其犯罪之手段、犯罪之動機及目的、智識程度等一切情
    狀，分別量處如主文所示之刑，又按94年2月2日修正公布，
    並自95年7月1日施行之刑法施行法第3之1條第3 項規定：「
    於94年1月7日刑法修正施行前犯併合處罰數罪中之一罪，且
    該數罪均符合第41條第1項得易科罰金之規定者，適用90年1
    月4日修正之刑法第41條第2項規定。」，是依修正前刑法第
    41條第2 項規定，併合處罰之數罪均有前項情形，其應執行
    之刑逾六月者，亦適用前項易科罰金之規定。又被告行為時
    之刑法第41條第1項前段規定，「犯最重本刑為5年以下有期
    徒刑以下之刑之罪，而受6 個月以下有期徒刑或拘役之宣告
    ，因身體、教育、職業、家庭之關係或其他正當事由，執行
    顯有困難者，得以（銀元）1元以上3元以下折算1 日，易科
    罰金。」及依修正前罰金罰鍰提高標準條例第2 條（現已刪
    除）規定，就其原定數額提高為1百倍折算1日，則本件被告
    行為時之易科罰金折算標準，應以銀元1 百元、2百元、3百
    元折算1日，經依現行法規所定貨幣單位折算新臺幣條例第2
    條折算為新臺幣後，應以新臺幣3 百元、6百元、9百元折算
    為1日。惟被告行為後新法第41條第1項前段修正為：「犯最
    重本刑為5年以下有期徒刑以下之刑之罪，而受6個月以下有
    期徒刑或拘役之宣告者，得以新臺幣1 千元、2千元或3千元
    折算1 日，易科罰金。」經比較新舊法結果，本案仍應適用
    較有利於被告之行為時法律即修正前刑法第41條第1 項前段
    規定，並就偽造文書及妨害名譽部分，諭知易科罰金之折算
    標準，以示懲儆。再者，被告犯罪時間均在96年04月24日以
    前，依中華民國九十六年罪犯減刑條例規定，應依法減其宣
    告刑2分之1，且減得之刑，依中華民國九十六年罪犯減刑條
    例第9 條規定，應依修正前刑法第41條第1項前段、第2項規
    定諭知易科罰金之折算標準。
九、如附表編號1、2所示之被告之照片，為被告所有且供本案犯
    罪所用之物，業據被告陳明在卷，爰依刑法第38條第1項第2
    款宣告沒收，而附表編號1護照之偽造之「PASCO NENET  MI
    QUIABAS」署押，以及附表編號3、4所示之偽造「PASCO  NE
    NET MIQUIABAS」署押，依刑法第219條規定，不論屬於被告
    ，應併予宣告沒收。末查被告為未經許可入境我國之菲律賓
    籍人士，且受有期徒刑宣告，已不適宜在我國繼續居留，爰
    依刑法第95條規定，併諭知於刑之執行完畢或赦免後驅逐出
    境。
據上論結，爰依刑事訴訟法第299條第1項前段，入出國及移民法
第54條，刑法第11條前段、第216條、第210條、第214條、第335
條第1 項、第310條第1項、第95條、修正前刑法第55條、第56條
、第41條第1項前段、第51條第5款，刑法施行法第1條之1，中華
民國九十六年罪犯減刑條例第2條第1項第3 款、第7條、第9條、
第10條第1項，修正前罰金罰鍰提高標準條例第2條，現行法規所
定貨幣單位折算新臺幣條例第2條，判決如主文。
本案經檢察官簡逸薇到庭執行職務
中    華    民    國    97    年    1     月    30    日
                  刑事第五庭審判長法  官  黃程暉
                                  法  官  何俏美
                                  法  官  賴秀蘭
以上正本證明與原本無異。
如不服本判決，應於判決送達後10日內向本院提出上訴狀（應抄
附繕本）。告訴人或被害人如對於本判決不服者，應具備理由請
求檢察官上訴，其上訴期間之計算係以檢察官收受判決正本之日
期為準。
                                  書記官  游秀珠
中    華    民    國    97    年    2     月    12    日
附錄本案論罪科刑法條：
入出國及移民法第54條
未經許可入出國或受禁止出國處分而出國者，處三年以下有期徒
刑、拘役或科或併科新臺幣九萬元以下罰金。
刑法第210條
偽造、變造私文書，足以生損害於公眾或他人者，處 5 年以下有
期徒刑。
刑法第212條
偽造、變造護照、旅券、免許證、特許證及關於品行、能力服務
或其他相類之證書、介紹書，足以生損害於公眾或他人者，處1
年以下有期徒刑、拘役或3百元以下罰金。
刑法第214條
明知為不實之事項，而使公務員登載於職務上所掌之公文書，足
以生損害於公眾或他人者，處3年以下有期徒刑、拘役或5百元以
下罰金。
刑法第216條
行使第 210 條至第 215 條之文書者，依偽造、變造文書或登載
不實事項或使登載不實事項之規定處斷。
刑法第310條
意圖散布於眾，而指摘或傳述足以毀損他人名譽之事者，為誹謗
罪，處 1 年以下有期徒刑、拘役或 5 百元以下罰金。
散布文字、圖畫犯前項之罪者，處 2 年以下有期徒刑、拘役或 1
千元以下罰金。
對於所誹謗之事，能證明其為真實者，不罰。但涉於私德而與公
共利益無關者，不在此限。
刑法第335條
意圖為自己或第三人不法之所有，而侵占自己持有他人之物者，
處 5 年以下有期徒刑、拘役或科或併科 1 千元以下罰金。
前項之未遂犯罰之。
附表
┌──┬───────┬────────┬──────┐
│編號│  文書名稱    │   應沒收之物   │   附卷處   │
├──┼───────┼────────┼──────┤
│1   │護照          │ANGELIQUE       │本院卷第79頁│
│    │              │MIQUIABAS       │之信封袋內  │
│    │              │JAICTIN照片壹張 │            │
│    │              │，偽造「PASCO   │            │
│    │              │NENET MIQUIABA」│            │
│    │              │署押壹枚        │            │
├──┼───────┼────────┼──────┤
│2   │中華民國外僑居│ANGELIQUE       │本院卷第79頁│
│    │留證          │MIQUIABAS       │之信封袋內  │
│    │              │JAICTIN照片壹張 │            │
├──┼───────┼────────┼──────┤
│3   │證件保管委託書│委託人欄上偽造「│臺灣臺北地方│
│    │              │PASCO NENET     │法院檢察署95│
│    │              │MIQUIABA」（ANGA│年度他字第42│
│    │              │）署押壹枚及指印│70號卷第50頁│
│    │              │壹枚            │            │
├──┼───────┼────────┼──────┤
│4   │委託書        │委託人簽字欄上偽│本院卷第21頁│
│    │              │造「PASCO NENET │            │
│    │              │MIQUIABA」（ANGA│            │
│    │              │）署押壹枚及指印│            │
│    │              │壹枚            │            │
└──┴───────┴────────┴──────┘


司法院資訊處製作；財團法人民間司法改革基金會備份。
